臺灣高等法院高雄分院民事裁定　九十一年度重上字第六二號
　　聲　明　人　交通部高雄港務局
　　法定代理人　丙○○
　　訴訟代理人　郭清寶律師
　　複代 理 人　蔣為志律師
　　上　訴　人　財政部國有財產局台灣南區辦事處
　　法定代理人　甲○○
　　訴訟代理人　郭清寶律師
　　複代 理 人　蔣為志律師
　　上　訴　人　乙○○
　　被上 訴 人　丁○○○
　　訴訟代理人　紀錦隆律師
上訴人因與被上訴人間確認土地所有權登記請求權存在事件，聲明人聲明上訴人應由
其承受訴訟，本院裁定如下：
    主      文
聲明駁回。
聲明程序費用由聲明人負擔。
    理      由
一、按本於一定資格以自己名義為他人任訴訟當事人之人，喪失其資格或死亡者，訴
    訟程序在有同一資格之人承受其訴訟以前當然停止，民事訴訟法第一百七十二條
    第一項固有明文。惟按財政部設國有財產局，承辦國有財產之取得、保管、使用
    、收益及處分事務，此觀國有財產法第一條及第九條第二項之規定自明。準此，
    凡因有關國有財產之處分涉訟者，僅國有財產局對於為訴訟標的客體之國有財產
    有處分之權能，自應以國有財產局為原告或被告，其當事人之適格始能謂無欠缺
    。至最高法院五十一年度台上字第二六八○號判例所謂：「國有財產撥給各地政
    府機關使用者，名義上雖仍為國有，實際上即為使用機關行使所有人之權利，故
    本院對於是類財產，向准管理機關起訴，代國家主張所有人之權利」，依其所由
    摘錄之判決全文觀之，旨在闡明受撥用國有財產之管理機關，得代表國家為保存
    行為之行使，如第三人無權占用國有土地，該管理機關得代表國家行使所有物返
    還請求權而已，非謂受撥用之管理機關對於國有財產享有處分之權能。本件被上
    訴人訴請塗銷系爭國有土地之所有權登記，其訴訟之結果，將有使國家喪失國有
    財產之危險，非以就系爭土地有處分權之國有財產局為被告，即難認其當事人之
    適格為無欠缺。被上訴人僅以受撥用之管理機關即上訴人為被告，提起本件塗銷
    系爭土地所有權登記之訴，已有未合（最高法院七十九年度台上字第一六一五號
    判決意旨參照）。
二、本件被上訴人主張其自民國六十九年八月二十七日前，即以所有之意思，和平繼
    續占有未經地政機關登記之坐落於高雄市○鎮區○○段暫編二之三地號、面積為
    一七九一平方公尺之土地（下稱系爭土地），迄今滿二十餘年，乃請求確認被上
    訴人就系爭土地所有權第一次登記請求權存在等情。而系爭土地業已登記為高雄
    市○鎮區○○段二六七地號，且於九十一年四月十六日登記為中華民國所有，管
    理機關為交通部高雄港務局，有高雄市政府地政處前鎮地政事務所九十二年七月
    三十日高市地鎮一字第○九二○○○六六二二號函及該土地登記簿謄本附卷可稽
    （本院卷第三一一、三一二頁），惟被上訴人請求確認土地所有權登記請求權存
    在，其結果將使國有財產產生得喪變更之效果，是自應以就系爭土地有處分權之
    國有財產局為被告，其當事人適格始無欠缺，因此，本件並無上開規定之「本於
    一定資格以自己名義為他人任訴訟當事人之人，喪失其資格」之情形，交通部高
    雄港務局聲明承受訴訟（本院卷第二○三頁），尚無理由，應予駁回。
三、依民事訴訟法第一百七十七條第二項、第九十五條、第七十八條，裁定如主文。
中　　　華　　　民　　　國　　九十三　　年　　　七　　　月　 二十九　　日
                                                民事第一庭
~B1審判長法官　黃金石
~B2　　　法官　吳登輝
~B3　　　法官　魏式璧
正本係照原本作成。
如不服本裁定應於送達後十日內向本院提出抗告狀，並繳納抗告費新臺幣一千元。
中　　　華　　　民　　　國　　九十三　　年　　　七　　　月　 二十九　　日
~B法院書記官　唐奇燕
